【裁判字號】    95,保險,9
【裁判日期】    950710
【裁判案由】    給付保險金
【裁判全文】
臺灣板橋地方法院民事判決               95年度保險字第9號
原      告  丁○○
訴訟代理人  李師榮律師
被      告  新光人壽保險股份有限公司
法定代理人  甲○○
訴訟代理人  丙○○
            乙○○
上列當事人間請求給付保險金事件，經本院於民國95年6 月20日
言詞辯論終結，判決如下：
    主  文
被告應給付原告新台幣參佰參拾萬柒仟柒佰柒拾貳元，及自民國
九十四年九月二十七日起至清償日止，按年息百分之十計算之利
息。
原告其餘之訴駁回。
訴訟費用由被告負擔百分之九十九，餘由原告負擔。
本判決第一項於原告以新台幣壹佰壹拾萬元供擔保後，得假執行
。但被告如於假執行程序實施前，以新台幣參佰參拾萬柒仟柒佰
柒拾貳元供擔保後，得免為假執行。
原告其餘假執行之聲請駁回。
    事實及理由
一、程序方面：兩造間簽立之新光平安意外傷害保險附約條款第
    25條約定，因該附約涉訟時，約定以要保人住所所在地方法
    院為管轄法院。本件要保人即原告之住所位於本院轄區之台
    北縣蘆洲市，有保險契約影本1 件附卷可憑，依民事訴訟法
    第24條規定，本院自有管轄權。
二、原告主張：
  (一)原告於民國（下同）85年11月19日，自任要保人及受益人，
    以夫林振鴻為被保險人，向被告投保「新光長安終身壽險」
    新台幣（下同）25萬元、附加「平安意外傷害險」100 萬元
    （下稱系爭甲意外險契約）、「綜合保障附約」30萬元（下
    稱系爭綜合保障契約）、「意外傷害醫療險」3 萬元（下稱
    系爭意外傷害醫療契約）。另林振鴻於87年3 月31日（原告
    誤繕為同年月27日）以自身為要保人及被保險人，以原告為
    受益人，向被告投保「新光長安終身壽險」30萬元、並附加
    「平安意外傷害險」200 萬元（下稱系爭乙意外險契約）。
    乃林振鴻於94年6 月29日因意外跌倒撞傷，於94年6 月30日
    晚上送新光醫院急診，於同年7 月5 日不治死亡。原告於同
    年9 月12日向被告申請意外理賠，被告遲未答覆，催促再三
    ，始於95年1 月13日傳真函件表示拒絕理賠。
  (二)依兩造所簽訂系爭甲意外險附約第9 條約定：被保險人自意
    外傷害事故發生之日起180 日以內死亡者，被告應按附約之
    保險金額給付意外身故保險金，及依系爭綜合保障附約險第
    7 條約定，亦同意旨。本件被保險人林振鴻係意外死亡乙節
    ，業經台灣板橋地方法院檢察署（下稱板橋地檢署）開具相
    驗屍體證明書載明意外死亡在案，嗣經原告申請檢察官提供
    解剖報告書，亦經該署函覆表示「法醫師鑑定意見認為是意
    外死亡」，是被告拒絕理賠，顯屬無據等語。爰基於保險契
    約法律關係，請求被告給付系爭甲意外險保險金100 萬元、
    系爭意外險保險金200 萬元、系爭綜合保障附約保險金30萬
    元、系爭意外傷害醫療保險理賠7,772 元，合計3,307,772
    元；及自被告拒絕理賠之日即94年9 月13日起至清償日止，
    按年息10% 計算之利息。
  (三)聲明請求：被告應給付原告3,307,772 元及自94年9 月13日
    起至清償日止，按年息10% 計算之利息；願供擔保，請准宣
    告假執行。
二、被告則以：
  (一)依據系爭甲、乙平安意外傷害契約第3 條及系爭綜合保障契
    約第4 條，對於「意外傷害事故」之定義為：「意外傷害事
    故，係指被保險人於本附約有效期間內，因遭意外傷害事故
    ，致其身體蒙受傷害而致殘廢或死亡。前款所稱意外傷害事
    故，指非由疾病引起之外來突發事故。」，原告請求被告給
    付意外事故保險金，自應就被保險人之死亡遭受到非由疾病
    引起之外來、突發之意外傷害事故，負舉證責任。
  (二)依原告所提板橋地檢署94年9 月7 日所出具之相驗屍體證明
    書所載，死亡方式為「意外死」，死亡原因為「罹患肝硬化
    ，因跌倒造成外傷性顱內出血，再併發肺炎而死亡」，且綜
    觀該鑑定報告書，就外傷相關記載則僅有「右大腳趾趾甲有
    傷」、及「右頭皮也有似挫傷之皮下出血一處」，則其依此
    即得推論被保險人係「因跌倒造成外傷性顱內出血」，被告
    實有存疑。而94年7 月15日之相驗屍體證明書所示，死亡方
    式勾選為「不詳」，死亡原因為「解剖鑑定中」。是就上開
    相驗結果，實無法證明被保險人死亡之先行原因究為疾病抑
    或意外事故，且依被保險人之新光醫院急診病歷記載「之前
    並無其他異常，家屬回家就看到嘴巴有血」字樣，及因疾病
    、外傷均是硬腦膜出血之原因，而新光醫院之診斷證明亦僅
    表示「右側硬腦膜下出血、顱內出血、腦室出血」，而非「
    外傷性右側硬腦膜下出血」、被保險人亦無明顯外傷，依新
    光醫院之病歷資料，未曾見有何認定被保險人之顱內出血為
    「外傷性」者，而其腦部斷層掃描結果，亦無任何腦部外傷
    徵狀之記載。更甚者，該院之會診單上，尚有被保險人有酗
    酒習慣而本次是在喝酒之後陷入昏迷之記錄。則法務部法醫
    研究所（下稱法醫所）鑑定報告書認定被保險人係因「跌倒
    造成外傷性顱內出血，然後昏迷併發肺炎而死亡」，將更顯
    疑義。是依上揭病歷所載，則縱確屬「外傷性」顱內出血，
    然其「跌倒」之先行原因，亦應為「酒後昏倒」，即係為內
    發性原因引起之事故，與系爭契約約定之「非有疾病引起之
    外來、突發事故」，仍有不符。
  (三)縱退步言，認被保險人確有因跌倒造成外傷性顱內出血之情
    ，然依該法醫所鑑定報告書「四對死因之看法」中之記載：
    「綜合以上死亡經過及解剖所見，認林振鴻原來有肝硬化的
    情況下，跌倒造成外傷性顱內出血，然後昏迷併發肺炎死亡
    」，則依文義，仍應認「肝硬化」病體，始為被保險人致死
    之主因。蓋因縱有跌倒之實，然於一般正常體下，亦不會因
    為如此輕微之挫傷即造成顱內出血，進而導致昏迷而死亡。
    且若非死亡之重要原因亦無特別註明之必要（鑑定報告書第
    3 頁：罹患肝硬化會有出血傾向，比一般人更容易出血）。
    綜上，原告就被保險人之死亡原因係屬「非由疾病引起之外
    來、突發事故」乙節，並未證實，故被告不負給付保險金之
    責等語，資為抗辯。
  (三)答辯聲明：駁回原告之訴；如受不利判決，願供擔保請准宣
    告免為假執行。
三、兩造不爭執事項：
  (一)原告於85年11月19日，自任要保人及受益人，以夫林振鴻為
    被保險人，向被告投保「新光長安終身壽險」新台幣（下同
    ）25萬元、附加「平安意外傷害險」100 萬元（即系爭甲意
    外險契約）、「綜合保障附約」30萬元（即系爭綜合保障契
    約）、「意外傷害醫療險」3 萬元（即系爭意外傷害醫療契
    約）。另林振鴻分別於75年3 月25日及87年3 月31日以自身
    為要保人及被保險人，以原告為受益人，向被告投保「新光
    吉利長壽終身壽險」10萬元、「新光長安終身壽險」30萬元
    、並附加「平安意外傷害險」200 萬元（下稱系爭乙意外險
    契約）。被告已於94年7 月間給付原告長安終身壽險死亡保
    險理賠金60萬元、長安終身壽險死亡保險理賠金50萬元、疾
    病住院保險理賠金5,000 元、吉利長壽險死亡保險理賠金72
    7,060 元，合計1,822,060 元。
  (二)系爭甲意外險契約、系爭乙意外險契約、及系爭綜合保障契
    約對於所謂「意外傷害事故」均約定：所稱意外傷害事故，
    指非由疾病引起之外來突發事故。
  (三)被保險人林振鴻於94年6 月30日晚上送新光醫院急診，於同
    年7 月5 日不治死亡。原告於同年9 月12日向被告申請意外
    理賠，且已交付申請意外傷害醫療保險理賠合計7,772 元之
    醫療單據予被告。被告於95年1 月13日傳真函件予原告表示
    拒絕理賠。
四、兩造爭執事項要點為：被保險人林振鴻之死亡原因是否符合
    系爭甲意外險契約、系爭乙意外險契約、及系爭綜合保障契
    約所約定之意外傷害事故？經查：
  (一)原告主張被保險人林振鴻於94年6 月29日因意外跌倒撞傷，
    94年6 月30日晚上送新光醫院急診，同年7 月5 日不治死亡
    等事實，業據其提出板橋地檢署94年9 月7 日相驗屍體證明
    書、該署95年3 月16日板檢榮愛94相923 字第2173 2號函等
    影本各1 件為證，依上開經法醫研究所解剖鑑定後而出具之
    94年9 月7 日相驗屍體證明書之「(八)死亡方式」欄記載係「
    意外死」、及「(十一)死亡原因」欄之「1.直接引起死亡之疾病
    或傷害」欄則記載：「罹患肝硬化，因跌倒造成外傷性顱內
    出血，再併發肺炎而死亡。」字樣，且板橋地檢署95年3 月
    16 日 板檢榮愛94相923 字第217 32號函文說明欄第三點亦
    記載：「死者（按即林振鴻）經解剖發現除有肝硬化情形外
    ，經顯微鏡觀察，腦實質本身呈現明顯缺血性神經細胞變化
    。解剖結果證實有外傷性硬膜下出血，並合併吸入性支氣管
    肺炎。法醫師鑑定意見認為是意外死亡。」（見本院審理卷
    第21頁）。並經本院調取板橋地檢署94年度相字第923 號相
    驗卷宗查閱屬實。原告主張被保險人林振鴻係因意外跌倒撞
    傷致死乙節，應堪憑採。
  (二)被告雖以上開情詞置辯，惟查：
    (1)94年7 月15日之相驗屍體證明書，「死亡方式」欄固勾選
      「不詳」、「死亡原因」欄為「解剖鑑定中」，然此係尚
      未解剖鑑定前、尚未確定死亡原因而先行核發予原告之相
      驗屍體證明書，以供家屬辦理其他相關事宜所用，此觀諸
      該相驗屍體證明書之上開記載自明。其後既已經法醫研究
      所予以解剖鑑定，並確定林振鴻之死亡方式及死亡原因，
      被告辯稱兩份相驗屍體證明書之死亡方式、死亡原因記載
      不同，而推認原告尚未舉證證明被保險人係意外跌倒死亡
      云云，自非足取。
    (2)法醫研究所之鑑定報告書，雖就外傷部分相關記載有「右
      大腳趾趾甲有傷」、及「右頭皮也有似挫傷之皮下出血一
      處」，然法醫研究所並非僅以上開兩處外傷記載即推論被
      保險人係因跌倒造成外傷性顱內出血之結果，此由板橋地
      檢署94年度相字第923 號相驗卷宗內就94年7 月15日整個
      解剖鑑定過程予以全程照相，且並調取被保險人之新光醫
      院病歷資料供作鑑定之參考資料（見該相驗卷第35頁至83
      頁），而林振鴻之顱內右半明顯硬膜下及蜘蛛膜下腔出血
      ，並有輕度腦室內出血，有相驗解剖照片5 張附於上開相
      驗卷內足稽（見該相驗卷第30頁下方、31頁下方、32頁下
      方、33頁上、下照片），且於法醫研究所（94）醫鑑字第
      1275號鑑定書亦記載，經「二顯微鏡觀察結果：腦髓：硬
      膜下出血，蜘蛛膜下腔出血。腦實質本身呈現明顯的缺血
      缺氧性神經細胞變化。」，暨鑑定書對於死因之看法為：
      「根據送鑑資料記載，死者林振鴻，男，39歲，於94年6
      月29日19時許被發現躺在辦公桌旁的地上，自己無法站起
      來，所以由他的太太扶起，發現左腳有一處瘀青，但神智
      還清楚。6 月30日早上反應身體不適，晚上太太下班時見
      他在睡覺而去整理家務，21時30分還未起床，就去查看，
      見到他意識不清、兩腮種大、發燒、嘔吐，是送往新光醫
      院急救，檢查結果為顱內出血，延至7 月5 日上午不治死
      亡。…解剖結果證實外傷性硬膜下血，並合併吸入性支氣
      管肺炎。」，經綜合各項資料判斷後，方得出「死者林振
      鴻，男，39歲，罹患肝硬化，因跌倒造成外傷性顱內出血
      ，再併發肺炎而死亡。（意外）」之鑑定結果，此有法醫
      研究所（94）醫鑑字第1275號鑑定書附於上開相驗卷內足
      稽（見相驗卷第87頁至90頁）。是法醫研究所非僅以林振
      鴻外觀上之兩處外傷記載即為上述鑑定結論，而係尚經解
      剖、顯微鏡觀察，並同時已參考新光醫院病歷資料，而作
      出上開鑑定結果，被告辯稱鑑定報告書就外傷相關記載則
      僅有「右大腳趾趾甲有傷」、及「右頭皮也有似挫傷之皮
      下出血一處」，則其依此即得推論被保險人係「因跌倒造
      成外傷性顱內出血」，被告實有存疑云云，要非可採。
    (3)被告又以縱認被保險人有因跌倒造成外傷性顱內出血之情
      ，然依該鑑定報告書「四對死因之看法」中之記載：「綜
      合以上死亡經過及解剖所見，認林振鴻原來有肝硬化的情
      況下，跌倒造成外傷性顱內出血，然後昏迷併發肺炎死亡
      」，則依文義，仍應認「肝硬化」病體，始為被保險人致
      死之主因云云，然鑑定結果業已載明林振鴻，罹患肝硬化
      ，「因跌倒造成外傷性顱內出血，再併發肺炎而死亡。（
      意外）」，已載明確係因意外跌倒而造成外傷性顱內出血
      ，再併發肺炎而死亡，有鑑定書之鑑定結果可按，鑑定意
      見認定係意外，並未認定肝硬化為死亡之主因，被告自為
      臆測該鑑定書之文義係認肝硬化始為被保險人致死之主因
      云云，顯有誤會，不足為取。
    (4)又新光醫院94年6 月30日晚上11時12分護理記錄亦有記載
      ：「arm 瘀青take photo」（手臂有瘀青，照相）（見相
      驗卷第82頁反面），且有2 張照片影本附於新光醫院急診
      病歷可證，依該2 張照片所示，林振鴻急診入院時確有右
      上臂及左小腿各有一處明顯瘀青之情形（見相驗卷第70頁
      正面）；且該院94年7 月2 日護理記錄單記載：「at 11
      AM其太太其來探視，DR. 蔡明成前來向其Family explain
      『其病患不能排除外傷造成的腦出血』，故當病患往生時
      ，只能開乙種診斷明書，不能開死診（按：應係死亡診斷
      書）」字樣（見相驗卷第57頁正面），是被告辯稱新光醫
      院病歷資料並無林振鴻有外傷性造成顱內出血之記載云云
      ，與事實尚有不符之處，並非足採。而林振鴻之腦部斷層
      掃描結果，係顯示林振鴻腦部內部確實有出血狀況及出血
      位置，有該院「X 光、影像類檢查報告黏貼紙頁上」之「
      放射診斷科檢查會診報告單」可稽（見相驗卷第66頁正面
      ），該項斷層掃描檢查之目的本即是在檢查腦部內部之狀
      況，並非在檢查林振鴻腦部是否有外傷，該放射診斷科檢
      查會診報告單係依據掃描影像所顯示之腦部內部情形加以
      製作該報告單，以該項檢查之目的，衡情報告單不一定會
      記載是否有見到腦部有無外傷情形，故不得逕以林振鴻之
      腦部斷層之會診報告單未有記載腦部外傷徵狀之記載，即
      遽而推認林振鴻之頭部無外傷。至於該醫院之神經外科會
      診單上，雖有「被保險人有酗酒習慣，而本次是在喝酒之
      後陷入昏迷」之記錄（見相驗卷第80頁），惟依該醫院於
      林振鴻甫入院時之急診病歷則係記載：「con's change
      found by family at home tonight 」（今晚由家屬於家
      中發現病患意識改變）、「之前並無其他異常，家屬回家
      就看到嘴巴有血」字樣（見相驗卷第81頁反面），及急診
      護理記錄於林振鴻入院時之94年6 月30日晚上11時09 分
      記載：「病人由家屬以救護車入急診室，家屬表示（病患
      ）意識改變，故入院，…」字樣（見相驗卷第82頁反面）
      ，因此，在林振鴻入院後經第一線之急診醫師及護理人員
      處理並為上開記錄，而上開神經外科則係會診，該會診單
      之記載，係依據何人之陳述，並未載明，且林振鴻在新光
      醫院經過各項血液檢查後，亦無有血液中酒精濃度之記錄
      ，則精神外科會診單之上開記載，不無疑問。因此，被告
      辯稱林振鴻係因酒後昏倒之內發性原因引起，而非跌倒之
      意外傷害事故云云，亦非有據。板橋地檢署94年9 月7 日
      出具之相驗屍體證明書，業已載明「直接引起死亡之疾病
      或傷害」係「罹患肝硬化，因跌倒造成外傷性顱內出血，
      再併發肺炎而死亡」，而於「先行原因（若有引起上述死
      因之疾病或傷害）」則為空白，有上開相驗屍體證明書可
      憑，足見林振鴻之死亡原因僅有單一之「罹患肝硬化，因
      跌倒造成外傷性顱內出血，再併發肺炎而死亡」，並無被
      告所辯稱之「先行原因」為酒後昏倒云云，被告該辯解，
      要無足取。
五、綜上，原告主張被保險人林振鴻係因意外傷害事故致死亡，
    本於兩造間之系爭甲意外險契約、系爭乙意外險契約及系爭
    綜合保障契約之法律關係，請求被告給付系爭甲意外險保險
    金100 萬元、系爭乙意外險保險金200 萬元、系爭綜合保障
    附約保險金30萬元、系爭意外傷害醫療保險金7,772 元，合
    計3,307,772 元，為有理由。又按「保險人應於要保人或被
    保險人交齊證明文件後，於約定期限內給付賠償金額。無約
    定期限者，應於接到通知後15日內給付之。」、「保險人因
    可歸責於自己之事由致未在前項規定期限內為給付者，應給
    付遲延利息年利一分。」保險法第34條定有明文。本件兩造
    之上開保險契約，並未約定給付期限，則依上開規定，應於
    接到通知後15日內給付，而原告係於94年9 月12日向被告申
    請本件系爭理賠，依上開規定，被告本應於接到通知後15日
    內給付即應於94年9 月27日給付，惟被告於95年1 月13日傳
    真通知原告拒絕理賠，為兩造所不爭，則原告請求自94年9
    月27日起至清償日止，按年息10 %計算之利息部分，為有理
    由，逾此部分之利息請求，則非有據，應予駁回。
六、兩造分別陳明願供擔保，聲請宣告假執行或免為假執行，經
    核原告勝訴部分，合於法律規定，爰分別酌定相當之擔保金
    額宣告之；至於原告敗訴部分，其假執行之聲請，失所附麗
    ，併駁回之。
七、本件事證已臻明確，兩造其餘攻擊防禦方法及所提證據，經
    審酌後認於本判決結果不生影響，爰不一一論述，附此敘明
    。
八、結論：原告之訴為一部有理由，一部無理由，依民事訴訟法
    第79條但書、第390 條第2 項、第392條，判決如主文。
中    華    民    國    95    年    7     月    10    日
                  民事第一庭    法  官  陳翠琪
以上正本係照原本作成
如對本判決上訴，須於判決送達後20日內向本院提出上訴狀
中    華    民    國    95    年    7     月    11    日
                                書記官  林進煌


司法院資訊處製作；財團法人民間司法改革基金會備份。
